【裁判字號】    90,上易,3125
【裁判日期】    900927
【裁判案由】    侵占
【裁判全文】
臺灣高等法院刑事判決                            九十年度上易字第三一二五號
    上  訴  人
    即  自訴人  甲○交通事業有限公司
    代  表  人  丙 ○ ○
    擔當自訴人  臺灣高等院檢察署檢察官
    被      告  乙 ○ ○
                丁○○○
右上訴人因被告侵占案件，不服臺灣板橋地方法院八十九年度自字第二六二號，中華
民國九十年七月二十日第一審判決提起上訴，本院判決如左：
    主  文
上訴駁回。
    事  實
一、乙○○於民國（下同）八十八年十二月十八日，向甲○交通事業有限公司（以下
    簡稱甲○公司）承租車牌號碼為Ｔ二─七四九號福特一九九三年份營業小客車一
    部，約定每日租金新台幣（下同）六百元，每三日應付租金一次，租賃期間自八
    十八年十二月十八日起至八十九年三月十八日止，至租賃契約屆期，乙○○並應
    將所承租之車輛交還甲○公司；訂約後甲○公司已將前開營業小客車交付乙○○
    持有使用。其後乙○○自八十九年二月二十六日起，即未再依約繳納租金，惟曾
    先後以其母生病住院及辦理其母喪事為由，向甲○公司請求暫緩繳交積欠之租金
    ，並獲得甲○公司之同意。詎租車期限屆至後，乙○○竟未依約將上揭租用之營
    業小客車交還甲○公司，另萌為自己不法所有之意圖，在臺北地區將自己持有之
    前開Ｔ二─七四九號營業小客車予以侵占入己，拒不返還。
二、案經甲○公司向本院提起自訴。
    理  由
壹、程序部分：按告訴或請求乃論之罪，自訴人經合法傳喚，無正當理由不到庭或到
    庭不為陳述者，以撤回自訴論。其非告訴或非請求乃論之罪，得不待其陳述而為
    判決。前項情形，法院認為有必要者，得通知檢察官擔當訴訟。又，第二審之審
    判，除本章有特別規定外，準用第一審審判之規定。刑事訴訟法第三百三十一條
    第一項、第二項、第三百六十四條分別定有明文。查，本案自訴人經合法傳喚，
    無正當理由未於言詞辯論期日到庭，本院因認為有必要，通知檢察官擔當訴訟。
貳、被告乙○○被訴侵占部分：
  一訊之被告乙○○經合法傳喚雖未於本院審理中到庭，亦未提出任何書狀以為辯解
    ，然據其在原法院之陳述則坦承於右揭時、地向自訴人承租右開營業小客車，但
    矢口否認有侵占之意圖，辯稱：伊已於八十九年七月十七日上午九時或十時許，
    在自訴人公司將車輛交予自訴人公司內駕駛車號為二Ｌ─四三一號營業小客車之
    司機云云。惟查，依被告與自訴人所訂小型計程客車租賃合約書第五條之約定，
    被告乙○○應於租賃契約終止之日，應將所承租之汽車交還自訴人接收，該租賃
    合約書影本一紙附在原審卷第四頁可稽；從而，被告乙○○於租賃期間屆滿後，
    即負有交還上開所租用營業小客車之義務，自無庸置疑。復查，被告乙○○於租
    賃期間屆至後迄今仍未將右開租用之營業小客車交還自訴人之事實，業據自訴代
    理人到庭指述甚詳；並經證人即駕駛車號二Ｌ─四三一號營業小客車之司機蒲桃
    松在原審到庭結證：被告並未將所租用之Ｔ二─七四九號營業小客車交予伊，且
    被告如有還車，公司會開立車條予被告簽收等語（見原審卷第一一七頁）。被告
    乙○○雖辯稱：已將Ｔ二─七四九號營業小客車返還自訴人公司，然並未能提出
    相關之資料以供本院調查，所辯自無足採。再查，被告乙○○於八十九年三月十
    八日租期屆滿之日並未依約返還所承租之Ｔ二─七四九號營業小客車，迄本案訴
    訟中仍拒不將所承租之營業小客車交還自訴人；則其主觀上有將該車據為己用之
    不法所有意圖，客觀上已更易持有為所有，自亦灼然可見。本案事證明確，被告
    乙○○之侵占犯行，堪以認定。
  二核被告乙○○所為，係犯刑法第三百三十五條第一項之侵占罪。
  三原審基此適用刑法第二條第一項前段、第三百三十五條第一項、第四十一條第一
    項之規定，並審酌被告乙○○之素行，本件犯罪之動機、目的、手段，侵占之標
    的係福特一九九三年份之舊車，事後尚未與自訴人達成民事和解，未將承租之車
    輛交還自訴人，及被告犯後態度等一切情狀，量處被告乙○○拘役伍拾伍日。並
    以被告行為後原刑法第四十一條之規定：「犯最重本刑為三年以下有期徒刑之刑
    之罪，而受六月以下有期徒刑或拘役之宣告，因身體、教育、職業或家庭之關係
    或其他正當事由，執行顯有困難者，得以一元以上三元以下折算一日，易科罰金
    。」，已於九十年一月四日經修正為刑法第四十一條第一項，規定為：「犯最重
    本刑為五年以下有期徒刑之刑之罪，而受六月以下有期徒刑或拘役之宣告，因身
    體、教育、職業或家庭之關係或其他正當事由，執行顯有困難者，得以一元以上
    三元以下折算一日，易科罰金。但確因不執行所宣告之刑，難收矯正之效，或難
    以維持法秩序者，不在此限。」，並於同年月十日經總統公布施行，經新舊法比
    較結果，以修正後之新法對被告較為有利，依刑法第二條第一項前段之規定，應
    適用裁判之新法，以諭知易科罰金之折算標準。其認定事實、適用法律及量處刑
    期均為妥適。自訴人之上訴意旨以：被告一年多不還車，積欠租金數十萬元，僅
    處以拘役幾十天，難屬相當云云指摘原判決不當，並無理由，應予駁回。
參、被告乙○○被訴詐欺罪，被告丁○○○被訴侵占、詐欺罪部分：
  一自訴意旨另以：被告乙○○於右述時、地向自訴人租車時，被告丁○○○曾在契
    約上簽名擔任連帶保證人，嗣被告乙○○於租賃期間屆滿未將所租車輛返還自訴
    人，而將之侵占入己，則被告丁○○○自應共負侵占罪責；又，被告乙○○租借
    車輛後，自八十九年二月二十六日起即拒付租金，因認被告乙○○、丁○○○另
    共同涉有詐欺罪嫌云云。據被告乙○○、丁○○○在原審之陳述，均否認有上揭
    犯行，乙○○並辯稱：伊租金繳至八十九年二月二十六日就未再繳交，但當時係
    因伊母親住加護病房，伊有告訴自訴人；後來又打電話給蒲盛松本人，告訴他伊
    正在辦伊母親之喪事，他有答應伊暫緩還車及錢等語。
  二按犯罪事實應依證據認定之，無證據不得推定其犯罪事實；刑事訴訟法第一百五
    十四條定有明文。又，刑法上之侵占罪，以持有他人之物而實行不法領得之意思
    為構成要件，自必所侵占之物，於不法領得以前，即已在其實力支配之下，始與
    持有之要素相符，最高法院二十年上字第一五七三號著有判例。而共同正犯則以
    有犯意之聯絡，或行為之分擔，為其構成要件。查，自訴人所有之Ｔ二─七四九
    號營業小客車係由被告乙○○承租，被告丁○○○僅係該租賃契約之連帶保證人
    ，有小型計程客車租賃合約書附在原審卷第四頁可稽。次查，Ｔ二─七四九號營
    業小客車自八十八年十二月十八日租用後，即由同案被告乙○○占有使用等情，
    ，已據被告乙○○供明在卷（見原審卷第一二六頁）。本件既查無證據足證被告
    丁○○○持有Ｔ二─七四九號營業小客車，揆諸前揭判例意旨，被告丁○○○自
    無侵占該營業小客車之可能。再查，本件又查無證據足證被告丁○○○與被告乙
    ○○間，就侵占本案車輛有如何之犯意聯絡，或行為分擔，自亦無從認定被告丁
    ○○○係另被告高得福所犯侵占罪之共同正犯。
  三另按刑法第三百三十九條第一項詐欺罪之成立，以意圖為自己或第三人不法所有
    ，以詐術使人將本人或第三人之物交付為要件。所謂以詐術使人交付，必須被詐
    欺人因其詐術而陷於錯誤，若其所用方法，不能認為詐術，亦不致使人陷於錯誤
    ，即不構成該罪，最高法院四十六年度台上字第二六０號亦著有判例。至於刑法
    第三百三十九條第二項之詐欺得利罪，亦須以一方施用詐術而取得財產上不法之
    利益為其成立要件，此觀諸該法條之規定明。查，被告乙○○自八十八年十二月
    十八日向自訴人租用車號Ｔ二─七四九號營業小客車後，於八十九年二月二十六
    日前之租金，均有按時繳付等情，已據自訴人在自訴狀中陳明（見原審卷第二頁
    ）。次查，自訴代理人蒲盛松在原法院調查中已陳稱：被告乙○○曾於不詳時間
    打電話給渠說他母親生病，他說要晚點交租金；... 並曾於不詳時間打電話說他
    辦母親喪事，渠也同意他暫緩交租金等語 (見原審卷第三十二頁）。又，被告乙
    ○○之母莊高好確曾因椅狀結腸穿孔併嚴重腹膜炎及休克，於八十八年十月二日
    在財團法人天主教耕莘醫院急診手術，切除乙狀結腸、橫結腸造廔及引流手術；
    術後因感染嚴重且腹壁壞死，腸道外漏，故於八十八年十月十五日手術切除壞死
    腹壁，改用開腹引流，每日進開刀房進行清創及腹腔灌洗；於八十八年十月二十
    日又因降結腸壞死進行降結腸切除及迴腸造廔；於八十八年十一月六日又因空腸
    破裂進行部分空腸切除；因病患不能經口進食，故長期使用全靜營養待狀況穩定
    後重建腸道；於八十九年一月七日病患家屬放棄治療辦自動出院；但八十九年一
    月九日又送回醫院繼續治療；於八十九年二月及三月間都是同樣狀況在財團法人
    天主教耕莘醫院加護病房中治療；期間病況起起落落，於八十九年四月十一日死
    亡，有財團法人天主教耕莘醫院九十年五月二十五日耕醫病歷字第０四九五號函
    及所附之病歷摘錄表乙份在原審卷第一五八頁、第一五九頁可稽。則被告乙○○
    所辯：因伊母親住加護病房，伊有告訴自訴人；後來又打電話給蒲盛松本人，告
    訴他伊正在辦伊母親之喪事，他有答應伊暫緩還車及錢乙節，自屬可信。再查，
    被告之母親莊高好既係確實因椅狀結腸穿孔併嚴重腹膜炎及休克，自八十八年十
    月二日起即接連多次在財團法人天主教耕莘醫院急診手術，切除乙狀結腸、橫結
    腸造廔及引流手術、切除壞死腹壁、改用開腹引流、每日進開刀房進行清創及腹
    腔灌洗、進行降結腸切除及迴腸造廔、進行部分空腸切除，於八十九年二月及三
    月間均因同樣狀況在財團法人天主教耕莘醫院加護病房中治療，迄至八十九年四
    月十一日死亡，有如前述；以該情狀觀之，須花費鉅額之金錢及大量之時間照顧
    ，亦屬事理之常。從而，被告乙○○以之為由請求緩交租金，衡情尚難謂係詐術
    之施用，尚與術前揭詐欺罪之構成要件不符。此部分純屬債務不履行之民事紛爭
    ，自應另循民事訴訟途徑以為解決。
  四此外，復查無其他積極證據足資證明被告乙○○、丁○○○有自訴人所指之詐欺
    取財、詐欺得利犯行，及被告丁○○○有自訴人所指之共同侵占犯行，該二人之
    犯罪尚屬不能證明。原審因之就被告乙○○被訴詐欺罪部分，就被告丁○○○被
    訴詐欺、共同侵占部分，均為無罪之諭知，亦無不合。自訴人之上訴意旨以：被
    告二人簽立本票予自訴人，致自訴人誤信本票會兌現，然本票至今無法實現債權
    ；且被告租車時冒稱是同業，經自訴人質問方又改口，自訴人以為被告既係同業
    會依行規不欠帳，卻入被告乙○○租車詐術之圈套；而被告丁○○○幫助共犯偽
    證乙○○還車，有犯意聯絡及行擔甚明等語，指摘原判決不當，亦無理由，應予
    駁回。至於，自訴人另指摘被告曾在大正車行承租計程車，欠帳走人乙節，縱為
    屬實，亦核與此部分被告二人之犯行是否成立無關，併此敘明。
肆、自訴人經合法傳喚，無正當理由未於審判期日到庭，請檢察官擔當訴訟。被告乙
    ○○、丁○○○經合法傳喚，無正當理由未於審判期日到庭，爰不待其陳述逕行
    判決。
伍、據上論斷，應依刑事訴訟法第三百七十一條、第三百六十八條、第三百六十四條
    、第三百三十一條第一項、第二項，判決如主文。
本案經檢察官呂丁旺到庭執行職務。
中      華      民      國    九十      年      九      月    二十七    日
                          臺灣高等法院刑事第十二庭
                              審判長法  官   劉  景  星
                                    法  官   陳  志  洋
                                    法  官   陳  博  志
右正本證明與原本無異。
不得上訴。
                                    書記官   陳  嘉  文
中      華      民      國     九十     年    九      月    二十七      日
附錄：本案論罪科刑法條全文
中華民國刑法第三百三十五條
 (普通侵占罪)
意圖為自己或第三人不法之所有，而侵占自己持有他人之物者，處五年以
下有期徒刑、拘役或科或併科一千元以下罰金。
前項之未遂犯罰之。


司法院資訊處製作；財團法人民間司法改革基金會備份。
